【裁判字號】    99,易,20
【裁判日期】    990420
【裁判案由】    妨害自由
【裁判全文】
臺灣雲林地方法院刑事判決                99年度易字第20號
公  訴  人  臺灣雲林地方法院檢察署檢察官
被      告  乙○○
選任辯護人  林豐順律師
上列被告因妨害自由案件，經檢察官聲請簡易判決處刑（原聲請
案號：98年度偵字第5484號），本院斗六簡易庭認不宜以簡易判
決處刑（本院原案號：98年度六簡字第267 號），移請本院刑事
庭改依通常程序審理，判決如下：
    主  文
乙○○犯強制罪，處拘役貳拾日，如易科罰金，以新臺幣壹仟元
折算壹日，未扣案之竹竿壹支沒收。
    犯罪事實
一、緣乙○○與臺灣電力股份有限公司（下稱臺電公司）雲林區
    營業處間，因臺電公司於雲林縣林內鄉○○段296 地號附近
    之變壓器破洞漏油，致乙○○所栽種之作物肖楠、沈香受損
    ，雙方就此部分尚在協調賠償事宜中，臺電公司為明瞭作物
    之存活狀況，數次派員前往現場拍攝，以作為協調賠償數額
    之參考。詎乙○○於民國98年10月2 日17時許，在雲林縣林
    內鄉烏麻村臺電公司烏麻62號電線桿前，見臺電公司斗六市
    巿區巡修課主辦甲○○再度前往拍攝肖楠、沈香之成長情形
    ，竟心生不滿，基於使人行無義務之事之犯意，於甲○○停
    止拍攝將相機放入機車置物箱後，遂持趕狗用之竹竿（未扣
    案，聲請簡易判決處刑書誤載為木棍），以命令之口吻，脅
    迫甲○○交出相機，並言明將於次日再交還臺電公司經理，
    致甲○○心生畏懼，而自行交出相機，以上述方法施以脅迫
    甲○○行無義務之事，經甲○○報警查獲上情。
二、案經甲○○訴由雲林縣警察局斗六分局移送臺灣雲林地方法
    院檢察署檢察官偵查起訴。
    理  由
壹、程序（即證據能力）部分：
    按被告以外之人於審判外之陳述，雖不符刑事訴訟法第159
    條之1 至第159 條之4 為規定，而當事人於審判程序同意作
    為證據，法院審酌該言詞陳述或書面陳述作成時之情況，認
    為適當者，亦得為證據。當事人、代理人或辯護人於法院調
    查證據時，知有第159 條第1 項不得為證據之情形，而未於
    言詞辯論終結前聲明異議者，視為有前項之同意，刑事訴訟
    法第159 條之5 定有明文。查本件檢察官、被告及辯護人於
    言詞辯論終結前，對於下述本院採為認定犯罪事實依據之各
    項供述及書面證據之證據能力及對於卷附各傳聞證據之證據
    能力，均未聲明異議，復經本院於審理時逐一提示予檢察官
    、被告表示意見，檢察官、被告及辯護人對於本院所為之提
    示，就證據能力方面並無爭執，且本院審酌該等證據之取得
    過程並無瑕疵，與本案待證事實間復具有相當之關聯性，經
    本院審酌上開證據並無顯不可信之情況，採納該等證據自無
    礙被告於程序上之彈劾詰問權利，而認上開證據合於刑事訴
    訟法第159 條之5 等規定，是以之為本案證據並無不當，自
    得採為本件認定事實之基礎，至於證明力如何，則為本院自
    由裁量、判斷之範圍，亦此敘明。
貳、實體部分：
一、訊據被告乙○○固坦承於上開時間、地點，有持趕狗用之竹
    竿（長94.7公分、直徑1.4 公分）阻止告訴人甲○○拍攝，
    及要求告訴人交出相機，並言明要告訴人請經理翌日向伊取
    回之行為，惟矢口否認有何強制犯行，辯稱：告訴人於本次
    拍攝之前，曾前往上開地點拍攝，當時伊已明確告知告訴人
    不得拍攝，若再拍攝，將報警處理，伊當時所持之木棍，實
    際上僅是小竹子云云。
二、辯護人並為被告辯護：
    (一)告訴人曾在98年8 月2 日、3 日、21日、9 月18日、21日
      、26日、10月2 日多次到被告之家園附近拍攝，妨害到被
      告之隱私權及肖像權，被告曾予警告，並禁止其再前來拍
      攝。
    (二)告訴人於98年10月2 日再來拍攝時，被告當場看見，要求
      其一起至派出所處理，如不願意，則應留置照相機，以保
      全證據，被告將交由其直屬長官處理。
    (三)被告要求告訴人到派出所或留置照相機，目的只為保全證
      據。告訴人因不願至派出所，才主動將照相機給被告保管
      ，此交付是經由兩造協議之變通方式。
    (四)告訴人自知理虧，主動將照相機交給被告，被告並未使用
      任何暴力或脅迫方式，且當時被告手持的趕狗用竹竿，絕
      非檢察官所指木棍。
三、經查：
    (一)被告於上開時間、地點，有持趕狗用之竹竿（長94.7公分
      、直徑1.4 公分）要求告訴人交出相機，並言明要告訴人
      請經理翌日向伊取回之行為等情，除據被告供承在卷外，
      核與證人即告訴人甲○○於警詢、偵訊及本院審理中之證
      述（警卷第2 頁、偵卷第7 頁、本院99年度易字第20號卷
      ＜下稱本院易字卷＞第37頁反面、第38頁），及證人黃秀
      花於警詢及偵訊中之證述（警卷第10頁、偵卷第8 頁）相
      符，復有現場照片6 張、贓物認領保管單1 紙（警卷第12
      至14頁、第21頁）在卷足憑，此部分之事實，堪以認定。
      另被告於要求告訴人交出相機時所持之「木棍」，實際上
      係竹竿，有被告所提出之照片1 張（本院六簡字卷第6 頁
      ）可按，亦經被告於本院審理時當庭提出供證人辨認無訛
      （本院易字卷第41頁反面），上開事實亦堪認定。
    (二)被告及其辯護人雖以前詞置辯，惟查：
      1.被告確有為強制行為無訛：
        (1)刑法第304 條之強暴、脅迫，只以所用之強脅手段足
          以妨害他人行使權利，或足使他人行無義務之事為已
          足，並非以被害人之自由完全受其壓制為必要（最高
          法院28年上字第3650號判例意旨參照）。亦即，強暴
          、脅迫行為之程序，只須達於足以妨礙其意思決定或
          身體活動之自由為已足，並不以完全喪失自由或其反
          抗遭受壓抑或有顯著困難為必要。如因強暴、脅迫之
          行使，已使被害人完全喪失自由或處於機械式之行動
          者，已非僅成立本罪。
        (2)查，上開「木棍」（即竹竿）經本院當庭勘驗，勘驗
          結果為：「敲打手心數下，會痛，木棍並沒有斷，長
          94 .7 公分、直徑1. 4公分」等情，有本院99年4 月
          6 日審判筆錄1 份可按（本院易字卷第41頁反面、第
          42頁），顯見不論上開「木棍」之質地為何，若持之
          用以傷害人，確實可能對人體造成傷害。而證人邱頂
          烈證稱：當天被告手持「木棍」，說相機不留下來就
          不讓伊走，伊會害怕，不得已只好打開機車置物箱將
          相機交給被告等語明確（本院易字卷第38頁反面、第
          41頁）。被告亦於本院審理時供稱：「我當場是沒有
          看到，是黃秀花有看到，大聲說又來照相了，當時我
          才出來，我出來後，告訴人就要走了，我說你要走的
          話，我喊抓賊，到時候你會沒有辦法跑，然後我就說
          你照相機拿來，跟我一起去派出所，他不要，他相機
          放在摩托車裡，我說這樣我要喊抓賊…。」等語（本
          院易字卷第43頁）。被告手持上開竹竿，並不斷向告
          訴人稱要以小偷送辦，而違反告訴人意願，要求告訴
          人將已放入機車置物箱內之相機交出，被告上開行為
          顯已使告訴人行無義務之事，其確有強制行為無訛。
      2.被告不得主張正當防衛：
        (1)刑法第23條所規定之正當防衛，係以對於現在不法之
          侵害，而出於防衛自己或他人權利之行為為要件，如
          不法侵害尚未發生，即無防衛之可言。又所謂隱私權
          ，乃係不讓他人無端地干預其個人私的領域的權利，
          此種人格權，乃是在維護個人尊嚴、保障追求幸福所
          必要而不可或缺者。肖像權則為人格權之一，乃係存
          在於權利主體人格上之權利，包括維護個人人格的完
          整性與不可侵犯性，尊重個人的尊嚴以及保障個人身
          體與精神活動在內，從而未經他人同意，擅自使用他
          人照片之行為，自構成對肖像權之侵害。
        (2)本件被告雖於案發前已對告訴人明白表示，不許告訴
          人拍攝，告訴人若再拍攝將以小偷送辦等語。惟，隱
          私權及肖像權所保護之客體，均與人之人格權密切相
          關，本件告訴人拍攝之對象，為被告所栽種於路旁田
          地中之肖楠、沈香等作物，僅以鐵絲網與馬路隔開，
          任何人行經該路段，均能透過鐵絲網見到被告所栽種
          之肖楠、沈香，有警員於案發翌日（即98年10月3 日
          ）前往現場所拍攝之現場照片6 張在卷可稽（警卷第
          12至14頁），顯見上開鐵絲網應僅具維護安全功能之
          防盜設備，並無任何維護隱私之功能。而告訴人拍攝
          上開肖楠、沈香之目的，係為作為臺電公司與被告協
          調賠償事宜時之參考資料，以判斷被告遭毀損之作物
          成長情形，並未作為商業使用等情，亦經證人甲○○
          於歷次警詢、偵訊及本院審理時證述明確（警卷第2
          頁、偵卷第7 頁、本院易字卷第37頁反面、第43頁）
          ，復有被告所提出之臺電公司雲林區營業處98年11月
          18日C 電收雲林0981100209號函暨檢附之98年10月2
          日、98年9 月21日、98年9 月8 日、98年8 月26日、
          98年8 月21日、98年8 月3 日及98年8 月2 日所拍攝
          之樹苗照片共10張在卷可佐（本院易字卷第13至19頁
          ）。綜上以觀，本件告訴人為判斷被告遭毀損之作物
          成長情形，而在馬路旁，透過任何人均可共見之鐵絲
          網，拍攝被告所種植之肖楠、沈香，係屬其權利之正
          當行使，並無任何侵害被告隱私權或肖像權之不法行
          為。而被告若認為告訴人不法拍攝其所種植之肖楠、
          沈香等作物，亦應循法定程序尋求救濟，究非可以作
          為其濫行脅迫告訴人交出相機之藉口，被告之行為實
          與正當防衛之要件未合。
    (三)綜上，被告所辯洵無足採，而被告以前開脅迫手段，使告
      訴人交出相機，行無義務之事，本件事證明確，被告犯行
      堪以認定，應依法論科。
四、核被告乙○○所犯，係犯刑法第304 條第1 項之強制罪。爰
    審酌被告並無任何前科紀錄，素行良好，犯罪動機係因所種
    植之作物遭受損害，而不願告訴人拍攝，使告訴人行無義務
    之事，所造成告訴人之損害，被告犯罪後未有表達悔悟之意
    ，於犯罪後態度部分無從為其有利之考量等一切情狀，量處
    如主文所示之刑，並諭知易科罰金之折算標準。另未扣案之
    竹竿1 支，係被告所有並供本件犯罪所用之物，業據被告供
    承在卷，被告並於本院審理時提出供證人甲○○辨認（本院
    易字卷第41頁反面），顯見上開木棍尚在被告持有中並未滅
    失，爰依刑法第38條第1 項第2 款之規定宣告沒收。
據上論斷，應依刑事訴訟法第299 條第1 項，刑法第304 條第1
項、第41條第1 項前段、第38條第1 項第2 款，刑法施行法第1
條之1 第1 項、第2 項前段，判決如主文。
本案經檢察官傅克強到庭執行職務。
中    華    民    國    99    年    4     月    20    日
                  刑事第一庭  審判長法  官  陳宏卿
                                    法  官  文昌
                                    法  官  陳美利
以上正本證明與原本無異。
如不服本判決應於收受判決後10日內向本院提出上訴書狀，並應
敘述具體理由；其未敘述上訴理由者，應於上訴期間屆滿後20日
內向本院補提理由書（均須按他造當事人之人數附繕本）。「切
勿逕送上級法院」。
                                    書記官  王秀如
中    華    民    國    99    年    4     月    20    日
附錄法條：
中華民國刑法第304條
（強制罪）
以強暴、脅迫使人行無義務之事或妨害人行使權利者，處 3 年
以下有期徒刑、拘役或 3 百元以下罰金。
前項之未遂犯罰之。

司法院資訊處製作；財團法人民間司法改革基金會備份。
